臺灣臺南地方法院刑事判決　　　　　　　　　　　　　九十一年度訴字第四九四號
　　公　訴　人　臺灣台南地方法院檢察署檢察官
　　被　　　告　子○○
右列被告因重利案件，經檢察官提起公訴（九十一年度偵字第二一二六號），本院判
決如左：
    主  文
子○○乘他人急迫，貸以金錢，而取得與原本顯不相當之重利為常業，處有期徒刑
伍月，如易科罰金以參佰元折算壹日。
扣案之當票壹拾陸張、使用過之當票壹本均沒收。
    事  實
一、子○○未取得當舖業營利事業許可證，即自民國九十年十月十五日起，在臺南縣
    新化鎮○○路六六八號以「中台當舖」名義對外經營放款之金融業務，並在聯合
    報、中華日報、自由時報刊登「汽車借款、政府立案、免留車、連絡電話０六─
    0000000」廣告，趁如附表所示壬○○、辛○○、丑○○、丙○○、乙○
    ○、戊○○、庚○○、辰○○、甲○○、己○○、丁○○、寅○○、卯○○、癸
    ○○、黃文祺等人急需用錢之際，以每月八分至十二分計算利息，並預扣第一個
    月利息後，始貸與如附表所示壬○○等十五人金錢，收取顯不相當之高利，並以
    之為業。嗣為臺南縣警察局持臺灣臺南地方法院核發之搜索票前往上址搜索後查
    獲，並扣得借款人資料三十九份、已償還之當票十六張、使用過之當票一本、報
    刊廣告收據（九十年十月、十一月、十二月）三封、帳簿一本、新化鎮農會保管
    箱收據一張。
二、案經臺南縣警察局報請台灣台南地方法院檢察署檢察官偵查起訴。
    理  由
一、訊據被告對於右揭時地經營地下錢莊收取重利之事實供承不諱，但另辯稱：其所
    收取之利息亦有低至月息四分者，足見其非乘人急需用錢而牟利云云。按刑法第
    三百四十四條規定重利罪之構成要件為「乘他人急迫、輕率或無經驗貸以金錢或
    其他物品，而取得與原本顯不相當之重利者」。而所謂取得與原本顯不相當之重
    利，係指就原本利率、時核算及參酌當地之經濟狀況，較之一般債務之利息，顯
    有特殊超額者。最高法院著有八十四年度台上字第五三二九號判例可資依循。經
    查：
１、被告未取得當舖業營利事業許可證，原本即不可堂而皇之、大張旗鼓來經營當舖
    業，更遑論在報紙上刊登廣告招攬急需用錢之人。
２、且縱依九十年六月六日公布之當舖業法第十一條規定當舖業收取之利率，最高不
    得超過月息百分之四；且果當舖業提供庫房或場地讓客戶存放典當物品時，始可
    依當舖業法第二十條第二項加收倉棧費，最高亦不得超過收當金額百分之五。除
    此之外，當舖業者不得收取其他費用（當舖業法第二十條第一項），更不得預扣
    利息及費用（當舖業法第十九條但書）。準此而言，縱認被告有心經營當舖業，
    則因被告未向借款人收當質物（此亦有違當舖業法第三條第四、五款之規定），
    其最高僅得收取月息百分之四，更不得預扣利息。然本案被告不僅違法經營當舖
    業在先，更全然無視法律禁令於後，向急需用款之人收取逾越法律最高極限之利
    率達三倍有餘（月息十二分，並預扣第一個月利息）。故揆諸前開判例意旨所示
    ，本案被告所取得之利息，就原本利率核算及參酌當地之經濟狀況，較之一般債
    務利息（民間月息約為三分），顯有特殊超額（且被告縱有對部分債務人僅收取
    四分之月息，然其預扣利息在先，故實際上之月息非僅四分，亦超出一般民間借
    貸標準）。是被告收取之高利，已遠逾法定最高利率週年利率百分之二十以上，
    為與原本顯不相當之重利，可以認定。
３、再徵諸被告不僅裝潢店舖經營，更刊登報紙廣為招攬，期間並自承已貸放四十八
    件，放貸金額約為一百十五萬元，從中獲利十餘萬元（詳九十一年一月十六日警
    訊筆錄），按渠於短期內獲利之豐，顯有以放貸為業之事實。
４、另本案之債務人均係急需用錢方向被告借貸等情，亦有附表所示之各該證人筆錄
    在卷可證。此外，復有如犯罪事實欄所示之扣案物及如附表所示被害人壬○○等
    指認被告照片無訛，本案罪證明確，被告犯行堪予認定。
二、核被告乘他人急迫，貸以金錢，而取得與原本顯不相當之重利為常業，所為係犯
    刑法第三百四十五條、第三百四十四條之罪。爰審酌被告年輕力強不知謀取正職
    ，趁人急迫圖得重利，惡性非輕，不法得利非少，但犯罪後已有悔意態度良好等
    一切情狀，處如主文所示之刑，並諭知易科罰金之折算標準，以資懲儆。如犯罪
    事實欄所已償還之當票十六張、使用過之當票一本為供被告犯本罪所用之物，且
    為被告所有，應依刑法第三十八條第一項第二款宣告沒收之。另扣案之借款人資
    料三十九份、報刊廣告收據（九十年十月、十一月、十二月）三封、帳簿一本、
    新化鎮農會保管箱收據一張雖為被告所有，但借款人資料、帳簿僅為其記帳所需
    （其貸放重利僅需當票即可），另廣告收據、保管箱收據均非供犯重利罪所用或
    預備供犯罪用，均僅能做為被告犯本案之證據，爰不為沒收之諭知，附此敘明。
據上論斷，應依刑事訴訟法第二百九十九條第一項前段，刑法第三百四十五條、第三
百四十四條、第四十一條第一項前段、第三十八條第一項第二款，罰金罰鍰提高標準
條例第一條前段、第二條，判決如主文。
本案經檢察官陳明進到庭執行職務。
中      華      民      國      九十一      年    六    月      十一    日
                              臺灣臺南地方法院刑事第五庭
                                      法  官 石家禎
附表
┌────┬────┬────────┬──────┬────┐
│ 編  號 │ 被害人 │借貸金額        │月    息    │預扣利息│
├────┼────┼────────┼──────┼────┤
│ 一     │壬○○  │六萬元          │十二分      │7,200元 │
├────┼────┼────────┼──────┼────┤
│ 二     │辛○○  │二萬元          │九分        │1,800元 │
├────┼────┼────────┼──────┼────┤
│ 三     │丑○○  │八萬元          │十二分      │9,600元 │
├────┼────┼────────┼──────┼────┤
│ 四     │丙○○  │二萬元          │十二分      │2,400元 │
├────┼────┼────────┼──────┼────┤
│ 五     │乙○○  │五萬元          │九分        │4,500元 │
├────┼────┼────────┼──────┼────┤
│ 六     │戊○○  │十五萬元        │四分        │3,000元 │
├────┼────┼────────┼──────┼────┤
│ 七     │庚○○  │十二萬元        │八分        │9,600元 │
├────┼────┼────────┼──────┼────┤
│ 八     │辰○○  │五萬元          │九分        │4,500元 │
├────┼────┼────────┼──────┼────┤
│ 九     │甲○○  │五萬元          │八分        │4,000元 │
├────┼────┼────────┼──────┼────┤
│ 十     │己○○  │二萬元          │十二分      │2,400元 │
├────┼────┼────────┼──────┼────┤
│ 十一   │丁○○  │十萬元          │九分        │9,000元 │
├────┼────┼────────┼──────┼────┤
│ 十二   │寅○○  │九萬元          │十二分      │10,000元│
├────┼────┼────────┼──────┼────┤
│ 十三   │卯○○  │十三萬元        │十二分      │15,600元│
├────┼────┼────────┼──────┼────┤
│ 十四   │癸○○  │一萬五千元      │八分        │1,200元 │
├────┼────┼────────┼──────┼────┤
│ 十五   │黃文祺  │十萬元          │九分        │4,500元 │
└────┴────┴────────┴──────┴────┘
右正本證明與原本無異。
如不服本判決應於送達後十日內向本院提出上訴狀。
                                      書記官 凌昇裕
中      華      民      國      九十一      年    六    月      十一    日
附錄本案論罪科刑法條全文：
刑法第三百四十四條：乘他人急迫、輕率或無經驗，貸以金錢或其他物品，而取得與
                    原本顯不相當之重利者，處一年以下有期徒刑、拘役或科或併
                    科一千元以下罰金。
刑法第三百四十五條：以犯前條之罪為常業者，處五年以下有期徒刑、得併科三千元
                    以下罰金。
